【裁判字號】    94,重訴,351
【裁判日期】    950811
【裁判案由】    確認抵押債權不存在
【裁判全文】
臺灣士林地方法院民事判決             94年度重訴字第351號
原      告  乙○○
兼訴訟代理
人          甲○○
上  二  人
訴訟代理人  楊嘉中  律師
被      告  辛○○
訴訟代理人  己○○
上列當事人間確認抵押債權不存在事件，本院於民國95年7 月28
日言詞辯論終結，判決如下：
    主  文
確認原告共有坐落台北市南港區○○○段二小段第四四二地號土
地（權利範圍：四分之一）暨其上同小段第六０一建號門牌台北
市南港區○○○路○段二六五號二樓建物（權利範圍：全部），
以被告為權利人、登記日期為民國八十一年十二月十日、字號為
南港字第一一三三０號、權利價值為債權額新台幣柒佰捌拾萬元
、存續期間自民國八十一年十二月四日至八十二年三月三日之抵
押權所擔保之債權不存在。
被告應將前項之抵押權設定登記塗銷。
訴訟費用由被告負擔。
    事實及理由
一、原告主張：原告2 人各以坐落台北市南港區○○○段2 小段
    第442 地號土地（權利範圍：1/8） 暨其上同小段第601 建
    號門牌台北市南港區○○○路○ 段265 號2 樓建物（權利範
    圍：1/2） （下稱系爭不動產），為被告設定收件字號：
    81年南港字第113330號權利人：辛○○權利價值：債權
    額新台幣（下同）7,800,000 元存續期間：自民國81年12
    月04日起至82年3 月3 日清償日期：依照契約約定利息
    ：無遲延利息：無違約金：依照契約約定債務人：乙○○、甲○○登記日期：81年12月10日之抵押權（下稱系
    爭抵押權），惟原告2 人並未向原告借得任何款項，抵押權
    存續期間已屆滿，系爭抵押權所擔保之債權並不存在。詎被
    告竟向鈞院聲請拍賣抵押物獲准，更進而向鈞院民事執行處
    聲請拍賣系爭不動產。為此起訴請求確認系爭抵押權所擔保
    之債權不存在，並本於民法第767 條中段規定請求被告塗銷
    系爭抵押權設定登記等語，並聲明：如主文所示。
二、被告則以：訴外人丙○○於81年12月4 日以亞鉑化粧品有限
    公司（下稱亞鉑公司）名義向被告借款6,000,000 元，原告
    2 人與亞鉑公司共同簽發1 紙同額本票交予被告，並提供不
    動產設定抵押權予被告作為借款之擔保。被告已於81年12月
    10日交付借款6,000,000 元予亞鉑公司。原告2 人為物上擔
    保人兼借款之連帶債務人，應負連帶清償借款之責等語，資
    為抗辯。並聲明：原告之訴駁回。
三、兩造不爭執之事實：
  (一)原告2 人以系爭不動產為被告設定收件字號：81年南港字
    第113330號權利人：辛○○權利價值：債權額新台幣7,
    800,000 元存續期間：自81年12月04日起至82年03月03日
    清償日期：依照契約約定利息：無遲延利息：無違
    約金：依照契約約定債務人：乙○○、甲○○登記日期
    ：81年12月10日之抵押權。
  (二)系爭抵押權之抵押權設定契約書上記載：擔保權利總金額
    ：債權額新台幣7,800,000 元權利存續期限：自81年12月
    04日起至82年03月03日止利息：無遲延利息：無違約
    金：逾期償還，日息每百元貳角計算。債務清償日期：依
    照各個債務契約之約定聲請登記以外之約定事項：「1.交
    付利息日期及方法：無2.其他特約事項詳如附件其他約定事
    項之規定」權利人：辛○○。義務人兼連帶債務人：乙○○、甲○○。
  (三)台北市松山地政事務所曾以81年12月5 日南字第25-11331-3
    號土地登記案件補正通知書通知代理人丁○○攜通知書及原
    蓋印章補正「1.甲○○身分證統一編號與登記簿不符2.申請
    人身分欠明，是否為「連帶」債務人請當事人認章，或分別
    債務範圍」。
  (四)被告向本院聲請拍賣抵押物，經本院以87年度拍字第51號裁
    定准予拍賣（裁定內容如卷13頁所示），原告甲○○提起抗
    告，經台灣高等法院以87年度抗字第893 號裁定駁回（裁定
    內容如卷13 頁 所示）。被告持上開裁定向本院民事執行處
    聲請拍賣系爭不動產（94年度執字第21839 號）。
  (五)丙○○係原告2 人之兄，丙○○係亞鉑公司之負責人。
四、得心證之理由：
    兩造爭點應在於(一)系爭抵押權所擔保之債權為何？該債權是
    否存在？(二)原告訴請塗銷系爭抵押權登記，有無理由？茲分
    述如下：
  (一)系爭抵押權所擔保之債權為何？該債權是否存在？
    1.按「抵押權為不動產物權，非經登記，不生效力，抵押權
      人僅能依設定登記內容行使其權利。本件抵押權既登記為
      某甲本人債務之擔保，而不及其他，自應審究某甲對某丙
      是否負有債務，而為應否准許塗銷登記之判斷。」最高法
      院70年度第18次民事庭會議決議可資參照。系爭抵押權之
      抵押權設定契約書上記載：「義務人兼連帶債務人：乙○○、甲○○。」是系爭抵押權所擔保之債權是否存在，僅
      須審究被告對原告2 人是否有債權存在。又確認法律關係
      不存在之訴，如被告主張其法律關係存在時，應由被告負
      舉證責任（最高法院42年台上字第170 號判例參照）。本
      件原告2 人否認系爭抵押權所擔保之債權存在而起訴請求
      確認系爭抵押權所擔保之債權不存在，被告主張系爭抵押
      權所擔保之債權存在，自應由被告負舉證責任，合先敘明
      。
    2.系爭抵押權之抵押權設定契約書上記載：「擔保權利總金
      額：債權額新台幣7,800,000 元」，是系爭抵押權為一般
      抵押權，並非最高限額抵押權，又抵押權具有從屬性，必
      先有被擔保之債權存在，而後抵押權始得成立。經查，原
      告於87年1 月6 日曾提出借款證向本院聲請拍賣抵押物，
      其於聲請狀記載：「緣相對人於八十一年十二月四日向聲
      請人借款新台幣柒佰捌拾萬元約定八十二年三月七日償還
      ，立有借款證明為憑（證一），並以前開不動產為擔保，
      立有抵押權設定契約，他項權利證明書為證（證二），詎
      屆期不為清償．．．」，借款證則記載：「茲借到  地政
      事務所  年  月  日登記收件  字第  號不動產座落（）
      抵押權設定債權額新台幣柒佰捌拾萬元正，實收借款金額
      為新台幣  元正，其餘抵押登記債權為擔保本人債務遲延
      利息及違約金，其他訴訟費用等。前項借款金額，限於民
      國捌拾貳年參月柒日以前清償，（以支票或本票擔保兌現
      其票號NO：088526），逾期不履行清償依法接受強制執行
      ，恐口無憑，特本借款證為據。利息：  遲延利息：  違
      約金：屆滿未清償應加罰違約金每逾壹日，每壹萬元以新
      台幣  元計付直至清償日止。此致  立據人：權利人義務
      人兼債務人：甲○○．．．連帶債務人或義務人乙○○．
      ．．」（見本院87年度拍字第51號卷第4 頁、第9 頁背面
      ）。足見系爭抵押權所擔保之債權為被告對原告2 人之借
      款債權，不及其他債權。被告對原告2 人是否有票據、保
      證債權存在，非本件所應審究。
    3.被告自陳丙○○於81年12月4 日以亞鉑公司名義向被告借
      款6,000,000 元，原告2 人與亞鉑公司共同簽發1 紙同額
      本票交予被告，並提供不動產設定抵押權予被告作為借款
      之擔保。被告已於81年12月10日交付借款6,000,000 元予
      亞鉑公司等語。質之證人戊○○亦證稱：「（法官：設定
      抵押權之原因為何？）因丙○○向被告借錢，所提供擔保
      品不足，所以才找原告設定抵押共同擔保。」等語（見本
      院卷第93頁）；證人庚○○復證稱：「我知道丙○○要向
      被告借600 萬元，設定780 萬元抵押權。」等語（見本院
      卷第96頁）。是原告2 人係為擔保亞鉑公司之借款而向被
      告設定抵押權，並非原告2 人向被告借款，兩造間並無借
      貸契約存在。又消費借貸，為要物契約，須以金錢或其他
      代替物之交付為構成要件，如對於交付之事實有爭執，自
      應由主張已交付之貸與人負舉證責任。縱認兩造間有借貸
      之合意，原告2 人既否認有收到借款，被告復自承借款係
      交付亞鉑公司，該借貸契約亦未發生效力。系爭抵押權所
      擔保之債權並不存在。
    4.被告雖抗辯：原告2 人係借款之連帶債務人云云。惟查，
      台北市松山地政事務所曾以81年12月5 日南字第25-11331
      -3號土地登記案件補正通知書通知代理人丁○○攜通知書
      及原蓋印章補正「1.甲○○身分證統一編號與登記簿不符
      2.申請人身分欠明，是否為「連帶」債務人請當事人認章
      ，或分別債務範圍」之事實，為被告所不爭執。系爭抵押
      權設定契約書所以記載：「義務人兼連帶債務人」純屬原
      告2 人之內部關係，與亞鉑公司無關至明。被告未能證明
      原告2 人係亞鉑公司借款債務之連帶債務人，所辯自不足
      採。
    5.綜上，系爭抵押權所擔保之債權為兩造間之借款債權，且
      該債權並不存在。原告起訴確認系爭抵押權所擔保之債權
      不存在，洵屬有據，應予准許。
  (二)原告訴請塗銷系爭抵押權登記，有無理由？
    按所有人對於無權占有或侵奪其所有物者，得請求返還之。
    對於妨害其所有權者，得請求除去之。有妨害其所有權之虞
    者，得請求防止之，民法第767 條定有明文。系爭抵押權所
    擔保之債權既不存在，原告本於民法第767 條中段之規定，
    請求被告塗銷系爭抵押權之設定登記，即無不合，亦應准許
    。
  (三)本件事證已臻明確，兩造其餘之攻擊防禦方法，核與判決之
    基礎無影響，毋庸一一論述，併此敘明。
五、訴訟費用負擔之依據：民事訴訟法第78條。
中    華    民    國    95    年    8     月    11    日
                  民事第一庭  法  官  楊智勝
以上正本證明與原本無異。
如對本判決上訴須於判決送達後20日內向本院提出上訴狀。
中    華    民    國    95    年    8     月    17    日
                              書記官  黃王雅寬


司法院資訊處製作；財團法人民間司法改革基金會備份。
